【裁判字號】    97,上易,310
【裁判日期】    970618
【裁判案由】    返還停車位等
【裁判全文】
臺灣高等法院民事判決                 97年度上易字第310號
上  訴  人  乙○○
被  上訴人  甲○○
上列當事人間請求返還停車位等事件，上訴人對於中華民國97年
2月27日臺灣宜蘭地方法院96年度訴字第162號第一審判決提起上
訴，本院於97年6月4日言詞辯論終結，判決如下：
    主      文
上訴駁回。
第二審訴訟費用由上訴人負擔。
    事實及理由
一、被上訴人起訴主張：被上訴人前於民國（下同）94年12月29
    日向原法院民事執行處投標拍定原屬上訴人所有如附表所示
    之不動產，並於95年1月9日取得所有權，其中作為法定防空
    避難室兼停車空間之共同使用部分，即原宜蘭縣宜蘭市○○
    段艮門小段3140建號部分（現已變更為宜蘭縣宜蘭市○○○
    段324 建號；以下簡稱系爭共用部分），被上訴人分別具有
    所有權應有部分千分之77及千分之82。而如附表所示不動產
    所在之群發吉第大樓第2期大廈（以下簡稱系爭大廈），於8
    3年完工並領有使用執照，依照相關規定在地下室設有7個法
    定停車位，並與法定防空避難室合併編立建號為系爭共用部
    分，單獨登記為全體區分所有權人共有，並依區分所有權人
    實際使用情形，計算登記其應有部分之比例，購買停車位之
    大廈住戶，其應有部分之比例均較未購有停車位之住戶為高
    。被上訴人標得如附表所示之不動產，其就系爭共用部分之
    應有部分比例均較一般住戶為高，顯見目前為上訴人占有使
    用如宜蘭縣宜蘭地政事務所之土地複丈成果圖所示編號Ａ、
    Ｂ部分面積分別為14.4平方公尺及15平方公尺（編號3 及編
    號9 之停車位，以下簡稱系爭停車位），其專用使用權應隨
    同移轉而屬於取得如附表所示不動產之被上訴人。被上訴人
    請求上訴人將系爭停車位騰空交還均未獲置理，上訴人拒不
    返還系爭停車位，顯屬無權占有，爰依據侵權行為之法律關
    係、物上請求權之法律關係及民法第821 條規定，請求上訴
    人將系爭停車位騰空並交還被上訴人，並請求一併返還與系
    爭停車位使用上有不可分離之車道出入之遙控器。另依據不
    當得利之法律關係，請求上訴人給付相當於系爭停車位租金
    收益之不當得利。求為判決：(一)上訴人應將系爭停車位騰空
    交還被上訴人。(二)上訴人應將如前項所示車位之車道出入遙
    控器各1把交付被上訴人。(三)上訴人應自96年3月10日起至返
    還第1項所示車位之日止，分就每1車位各按月給付被上訴人
    新台幣（下同）1,000元。(四)願供擔保，請准宣告假執行。
二、上訴人則以：系爭停車位均係上訴人當初向建商購買預售屋
    時以每個車位50萬元之代價另行購買，原本地政事務所辦理
    建物登記時，即無車位分配圖，被上訴人自始至終具有系爭
    停車位之使用權利，並負擔相關停車設備之費用保養、修繕
    及管理，系爭停車位並不隨同被上訴人標得如附表所示之不
    動產而移轉使用權利，且原屬上訴人所有如附表所示之不動
    產雖經原法院強制執行而由被上訴人標得，但上訴人於系爭
    大廈仍有宜蘭縣宜蘭市○○段艮門小段3124、3125、3138、
    3139建號建物（現已變更為宜蘭縣宜蘭市○○○段309、310
    、322、323建號），目前仍為系爭大廈之區分所有建物所有
    權人，就系爭共用部分享有所有權應有部分之權利，依法仍
    得繼續使用系爭停車位。且原法院民事執行處拍賣公告及點
    交項目上亦未列明系爭停車位，顯見當初拍賣時即無包括系
    爭停車位在內，被上訴人只是取得上訴人建物所有權其中的
    部分，當然無權要求將系爭停車位使用權移轉。況被上訴人
    標得如附表所示不動產之後，旋即於95年12月12日及96年1
    月17日再將原3126、3127建號建物部分出售予第三人，其已
    非適格之當事人，無權向上訴人為請求。被上訴人主張標得
    如附表所示不動產應附隨系爭停車位之使用權利，但其卻稱
    將系爭停車位使用權利予以保留而將其他部分賣給第三人，
    是非顛倒，且亦可證明所有權與使用權是分開的。又遙控器
    是上訴人的財產，被上訴人無權要求上訴人交付。上訴人既
    非無權占有系爭停車位，則被上訴人請求不當得利亦屬無理
    由等語，資為抗辯。
三、原審判決上訴人應將坐落宜蘭縣宜蘭市○○○段324建號建物
    如原審附圖所示編號Ａ、Ｂ部分面積分別為14.4平方公尺及
    15平方公尺（編號3及編號9之停車格）騰空交還被上訴人。
    上訴人應將前項所示車位之車道出入遙控器各壹把交付被上
    訴人。上訴人應自96年3 月10日起至返還第一項所示車位之
    日止，分就每一車位按月給付被上訴人1,000 元。上訴人提
    起上訴，上訴聲明為：(一)原判決廢棄。(二)被上訴人在第一審
    之訴及假執行之聲請均駁回。被上訴人答辯聲明：上訴駁回
    。
四、本件不爭執事項：
  (一)被上訴人於94年12月29日向原法院執行處標得原屬上訴人所
    有如附表所示之不動產，並於95年1月9日取得前揭不動產之
    所有權。
  (二)系爭共用部分，目前是作為地下室之停車位、發電機、電梯
    及水箱所使用，其中如原審附圖所示編號Ａ、Ｂ部份之系爭
    停車位（編號3及編號9）目前為上訴人所占有使用，面積各
    為14.4平方公尺及15平方公尺。
五、本件爭點：
  (一)系爭停車位之專用使用權是否應隨同被上訴人標得上訴人之
    不動產而移轉？
  (二)被上訴人請求上訴人將系爭停車位騰空交還及交付車道出入
    遙控器各壹把（共兩把），是否有理由？
  (三)被上訴人請求上訴人自96年3 月10日起至返還系爭停車位之
    日止，應按月就每一停車位各給付不當得利1,000元，是否
    有理由？
六、按所謂約定專用部分，係指公寓大廈共用部分經約定供特定
    區分所有權人使用者。約定專用部分之修繕、管理、維護，
    由各約定專用部分之使用人為之，並負擔其費用。公寓大廈
    管理條例第3條第5款、第10條第1 項定有明文。又按區分所
    有之建物，其專有部分不得與其所屬建物之共用部分分離而
    為移轉或設定負擔，亦為同條例第4條第2項所明文。次按公
    寓大廈區分所有權人共有之共用部分設置之停車場，如有分
    管之特約，區分所有權人將其分管停車位相對應之共用部分
    之應有部分移轉所有權予他區分所有權人，其分管契約對於
    受讓人繼續存在；該受讓人嗣將其專有部分所有權移轉於他
    人，依公寓大廈管理條例第4條第2項規定，其所屬共用部分
    之應有部分應隨同移轉，縱就與其分管停車位相對應之共用
    部分之應有部分未辦理所有權移轉登記，亦應認其已歸該他
    人取得所有權，繼受分管契約。而共有人就共有物分管之部
    分，有單獨之管理權，對於無權占有或侵奪共有物者，得為
    自己之利益，為回復共有物之請求，無民法第821 條但書規
    定之適用（最高法院91年度台上字第242 號判決意旨參照）
    。又參照內政部80年9月18日台內營字第8071337號函示：(一)
    區分所有建築物內之法定防空避難設備或法定停車空間均不
    得與主建築物分離，應為該區分所有建築物全體所有權人所
    共有或合意由部分該區分所有建築物區分所有權人所共有。
    (二)前項區分所有建築物內之法定防空避難設備或法定停車空
    間所有權登記，參照土地登記規則第72條規定辦理。(三)區分
    所有建築物內之法定防空避難設備或法定停車空間，其移轉
    承受人應為該區分所有建築物之區分所有權人。要言之，區
    分所有建物之專有部分所有權應與共用部分之所有權一併移
    轉，不得單獨處分，而登記為共用部分之法定停車空間，如
    經約定為專用部分者，其使用權利亦應隨同其相對應之專有
    部分及共用部分之所有權而移轉，由取得該專有部分及共用
    部分之所有權人享有排他之使用權。
七、經查：
  (一)被上訴人於94年12月29日向原法院民事執行處投標拍定附表
    所示不動產，該拍賣公告就3126、3127建號標示之備考欄註
    明：「乙○○共同使用部分3140、3143建號」，經本院調閱
    原法院94年度執字第902 號強制執行案卷核實，並有原法院
    不動產權利移轉證書在卷可稽（原法院宜補字卷第13至15頁
    ）。
  (二)系爭大廈地下層即系爭共用部分，係作為防空避難室兼停車
    場用，停車空間包括系爭停車位僅有7 個位置，其餘空間設
    有電梯及水箱。有宜蘭縣政府建設局使用執照、96年8月9日
    勘驗筆錄在卷可稽（原法院96年度宜補字第43號卷第18頁、
    原審卷(一)第43至46頁）。
  (三)依據宜蘭縣宜蘭地政事務所檢送宜蘭市○○○段289建號等4
    0筆建物相關登記謄本資料記載，系爭共用部分對應之專有
    部分建物為原宜蘭縣宜蘭市○○段艮門小段3104至3141建號
    建物（現為艮門一段289至329建號建物），有土地登記謄本
    資料在卷可稽（原審卷(一)第128至260頁）。其中3104、3105
    、3113、3120、3126、3127、3141建號（現變更為艮門一段
    289、290、298、305、311、328、329、325建號建物）等7
    個建物相對應於系爭共用部分之應有部分，分別為千分之62
    、千分之62、千分之67、千分之63、千分之77、千分之82、
    千分之62，有宜蘭市○○段艮門小段3140建號建物登記謄本
    在卷可稽（原法院宜補字卷第16至17頁），明顯高於其他建
    號建物相對應於系爭共用部分之應有部分。
  (四)前開3104、3105、3113、3120、3126、3127、3141建號等7
    個建物原所有權人分別為訴外人游志龍、蔡麗珠、石羅秀嫻
    、黃月秋、上訴人（兼有3126、3127建號建物）及郭俊福。
    據渠等證稱略以：游志龍稱編號8號之停車位為其所使用，
    目前出租他人使用；郭俊福稱編號1號停車位為其所使用；
    黃月秋稱編號6號停車位為其所使用，目前同意由第三人郭
    勝嵐使用；石博松稱以其配偶石羅秀嫻名義購得，編號5號
    停車位為其所使用，目前出租他人使用等語（原審卷(三)第45
    至49頁）。證人黃月秋與建商購買預定停車位之買賣契約書
    則約定略以：「第一條：地下室停車位為第陸號，登記方式
    依政府主管機關之規定登記。若未能登錄於權狀，依附圖所
    示取得占有使用權。……第四條：本買賣車位甲方（即證人
    黃月秋）同意僅得典售於本社區其他所有權人或隨同本社區
    內房地所有權一併典售，不得單獨典售租借頂押，或以其他
    方式供本社區所有權人以外之第三人使用。第五條：如遇非
    常或緊急情況，需利用地下室空間時，甲方須無條件提供該
    停車位，供公眾使用。」，有預定停車位買賣契約書在卷可
    稽（原審卷(三)第38至39頁）。
  (五)綜上，足認系爭共用部分之應有部分比例較高之區分所有建
    物所有權人，均為系爭大廈停車空間之約定專用權人，亦即
    系爭大廈7 個停車空間之專用權屬於相對應之專有部分及共
    有部分應有部分比例較高之區分所有建物所有權人。
  (六)綜上所述，被上訴人既已標得附表所示不動產及相對應共有
    部分之應有部分，系爭停車位之專用權利應隨同移轉由被上
    訴人取得，可以認定。亦即，被上訴人已取得系爭停車位相
    對應之專有部分及共用部分之所有權及之系爭停車位之排他
    性使用權利。上訴人於被上訴人取得附表所示不動產所有權
    後，仍繼續占有使用系爭停車位，即屬無權占有。從而，被
    上訴人主張依據民法第767條物上請求權之法律關係及第821
    條、及民法第184條第1項、第213條第1項規定請求上訴人將
    無權占有之系爭停車位騰空交還予被上訴人，為有理由。
八、按非主物之成分，常助主物之效用，而同屬於一人者，為從
    物。但交易上有特習慣者，依其習慣。主物之處分，及於從
    物。民法第68條定有明文。查車道出入遙控器屬於常助停車
    之從物，並無單獨使用上之效用，則被上訴人取得系爭相對
    應之共用部分應有部分之所有權及系爭停車位權時，依法其
    處分之效力及於屬於從物之車道出入，亦即車道出入遙控器
    之所有權已經同時移轉於被上訴人，故被上訴人依據民法第
    767條及第184條規定，請求上訴人交付系爭停車道出入遙控
    器共兩把，為有理由。上訴人辯稱遙控器是伊之財產，被上
    訴人無權要求交付云云，為不可採。
九、被上訴人主張系爭停車位如果予以出租，每個停車位之每月
    收取租金行情為1,000元等語，提出之相鄰大樓停車位租用
    費收據乙份為證，並為上訴人所不爭執。被上訴人於取得如
    附表所示不動產之同時，已同時取得系爭停車位相對應之共
    用部分之應有部分所有權及系爭停車位之使用權，詳前述，
    則上訴人無權占有系爭停車位，自屬受有當相當於租金之不
    當得利，被上訴人得依法請求返還。則被上訴人請求上訴人
    於無權占有系爭停車位以後，自96年3 月10日起至返還系爭
    停車位之日止，按月就每個停車位給付相當於租金之不當得
    利1,000元，洵屬有據。上訴人辯稱其有權使用系爭停車位
    ，並非不當得利云云，為不可採。
十、上訴人以下辯稱不可採：
  (一)上訴人辯稱被上訴人標得如附表所示不動產之後，旋即於95
    年12月12日及96年1 月17日再將原3126、3127建號建物部分
    出售予第三人，其已非適格之當事人，無權向上訴人為請求
    等語。然查，被上訴人於取得如附表所示不動產之所有權後
    ，先將原3126、3127建號建物先合併分割為3126、3673、36
    74建號建物（現已變更為艮門一段311、328、329建號建物
    ），將取得之房屋4、5樓空間重新隔間，並將3126、3673建
    號建物就系爭共用部分之應有部分均分割登記為千分之25，
    3674建號建物就系爭共用部分之應有部分則分割登記為千分
    之109 ，嗣將其中3126、3673建號建物及對應之共用部分分
    別於95年12月12日及96年1 月17日辦理所有權移轉登記予訴
    外人郭玉惠及朱美雲，然被上訴人自行保有3674建號建物，
    且就系爭共用部分保有應有部分千分之109 之所有權之事實
    ，業據被上訴人陳明在案，並有上述土地登記謄本在卷可參
    ，參照上述系爭共用部分之應有部分比例之情形，足認被上
    訴人陳稱於出售3126、3673建號建物時已對訴外人言明不包
    括系爭停車位之使用權利在內為實。是被上訴人已透過合併
    分割之方式將系爭停車位相對應之共用部分所有權集中而與
    3674建號建物合併登記，足認被上訴人仍繼續具有系爭停車
    位相對應之共用部分應有部分之所有權及系爭停車位之使用
    權利。
  (二)出資購買停車位者，實際上僅係取得約定專用權利之對價而
    已，但該約定專用權利無法單獨存在，必須隨同相對應之專
    有部分及共用部分之所有權而移轉，詳前述理由六、七，上
    訴人辯稱系爭停車位係另行以每個50萬元出資購得，自始至
    終具有使用權利等語，不足為採。
  (三)上訴人辯稱其於系爭大廈仍有宜蘭縣宜蘭市○○段艮門小段
    3124、3125、3138、3139建號建物（現已變更為宜蘭縣宜蘭
    市○○○段309、310、322、323建號），目前仍為區分所有
    建物所有權人，就系爭共用部分享有所有權應有部分之權利
    ，依法得繼續使用系爭停車位等語。惟查：上訴人就前開專
    有部分及共用部分之所有權，係於93年3 月30日因繼承而與
    其他繼承人公同共有，此有土地登記謄本附卷可參（原審卷
    (二)第39至44頁、第66至71頁），非當初購買系爭停車位時相
    對應之區分所有建物之專有部分及共用部分。上訴人前開辯
    詞，為不可採。
  (四)上訴人辯稱原法院執行處拍賣公告及點交項目上亦未列明系
    爭停車位，顯見當初拍賣時即無包括系爭停車位在內云云。
    惟查，原法院94年度執字第902 號求償債務強制執行事件之
    拍賣公告上固無標明系爭停車位，然公告之備考欄中記載有
    「乙○○共同使用部分3140、3143建號」，且民事執行處並
    無實體審查權，其僅就拍賣標的為形式上之審查，並非表示
    未揭露於拍賣公告者，被上訴人拍定後即無從主張其法律上
    之實體權利，況被上訴人標得如附表所示之不動產，其就包
    括系爭停車位在內之系爭共用部分已取得所有權之應有部分
    ，系爭停車位之使用權利係附隨其相對應之專有部分及共用
    部分而取得，自不因是否揭露於拍賣公告上而異其使用權利
    應一併移轉之法律效果。
十一、綜上所述，被上訴人依據物上請求權及侵權行為之法律關
      係，請求上訴人將系爭停車位騰空交還，並將車道出入遙
      控器各1 把交付予被上訴人，為有理由，應予准許。另被
      上訴人依據不當得利之法律關係請求上訴人自96年3 月10
      日起至返還系爭停車位之日止，按月就每個停車位給付相
      當於租金之不當得利1,000 元，亦屬有理由，應予准許。
      是則原審判命上訴人如數給付，於法並無違誤。上訴意旨
      指摘原判決不當，求予廢棄改判，為無理由，應予駁回。
十二、本件事證已臻明確，兩造其餘攻擊防禦方法及未經援用之
      舉證，經審酌核與本件判決結果不生影響，不再逐一論述
      ，附此敘明。
十三、據上論結，本件上訴為無理由，依民事訴訟法第449條第1
      項、第78條，判決如主文。
中    華    民    國    97    年    6     月    18    日
                  民事第二庭
                        審判長法  官  吳謙仁
                              法  官  蘇瑞華
                              法  官  李瓊蔭
正本係照原本作成。
不得上訴。
中    華    民    國    97    年    6     月    19    日
                              書記官  王才生


司法院資訊處製作；財團法人民間司法改革基金會備份。
